ACORDAO-COMPLETO-2468822

ACÓRDÃO 931/2021 ATA 14/2021 - PLENÁRIO

VISTOS, relatados e discutidos estes embargos de declaração opostos por Almir Silva Paixão, Ivan Gibim Lacerda e Fundação Ezute, antiga Fundação Atech, em face do Aco¿rda¿o 405/2021-TCU-Plena¿rio, por meio do qual o Tribunal conheceu e negou provimento aos recursos de reconsideração interpostos contra decisão que julgou suas contas irregulares, imputou-lhes débito e multa,
ACORDAM os Ministros do Tribunal de Contas da União, reunidos em Sessão do Plenário, diante das razões expostas pelo Relator, com fundamento nos arts. 32, inciso II, e 34 da Lei 8.443/1992, em:
9.1. conhecer e rejeitar os embargos de declaração opostos por Almir Silva Paixão e Ivan Gibim Lacerda;
9.2. conhecer e dar parcial provimento aos embargos de declaração opostos pela Fundação Ezute, antiga Fundação Atech, sem efeitos infringentes, a fim de integrar a decisão atacada com os esclarecimentos expostos no voto;
9.3. dar ciência deste acórdão aos embargantes.

Embargos de declaração opostos em face de acórdão que negou provimento a recursos de reconsideração interpostos contra decisão que julgou contas irregulares e imputou débito e multa em razão de irregularidades na aplicação de recursos federais recebidos por meio de convênio celebrado com a Secretaria Nacional de Segurança Pública. Análise das contrarrazões.

Estado do Mato Grosso do Sul.

3. Responsáveis/Recorrentes:
3.1. Responsáveis: Almir Silva Paixão (XXX.591.958-XX); Claudio Tucci (XXX.940.328-XX); Emi Kiuchi (XXX.619.451-XX); Fundação Aplicações de Tecnologias Críticas (01.710.917/0001-42); Fundação Cândido Rondon (04.202.329/0001-96); Fundação Ezute (01.710.917/0001-42); Gabinete do Ministro - MJ; Interprint Ltda (42.123.091/0001-00); Ivan Gibim Lacerda (XXX.592.837-XX); Joao Batista Mendes (XXX.816.431-XX); José Dirceu Galão (XXX.319.009-XX); Mirgon Eberhardt (XXX.136.951-XX); Novadata Sistemas e Computadores SA (51.754.240/0016-07); Pedro Alberto da Silva Alvarenga (XXX.462.948-XX)
3.2. Recorrentes: Almir Silva Paixão (XXX.591.958-XX); Fundação Ezute (01.710.917/0001-42); Ivan Gibim Lacerda (XXX.592.837-XX).

13.1. Ministros presentes: Ana Arraes (Presidente), Walton Alencar Rodrigues, Benjamin Zymler, Augusto Nardes, Raimundo Carreiro, Bruno Dantas (Relator), Vital do Rêgo e Jorge Oliveira.
13.2. Ministros-Substitutos presentes: Augusto Sherman Cavalcanti, Marcos Bemquerer Costa e André Luís de Carvalho.

ACORDAO-COMPLETO-2538600

Acórdão 1363/2022 - Plenário

IVAN GIBIM LACERDA

ALMIR SILVA PAIXAO

FUNDACAO EZUTE

BRUNO DANTAS

Ministro Bruno Dantas.

Trata-se de embargos de declaração opostos por Almir Silva Paixão (peça 596) , por Ivan Gibim Lacerda (peça 609) e pela Fundação Ezute, antiga Fundação Atech (peça 612) em face do Aco¿rda¿o 405/2021-TCU-Plena¿rio, por meio do qual o Tribunal conheceu e negou provimento aos recursos de reconsideração interpostos por eles contra o Acórdão 2293/2017-TCU-Plenário.
O presente feito trata originalmente de tomada de contas especial decorrente de representação do Ministério Público do Estado de Mato Grosso do Sul - 31ª Promotoria de Justiça do Patrimônio Público e Social e das Fundações, noticiando irregularidades praticadas por agentes públicos da Secretaria de Justiça e Segurança Pública de Mato Grosso do Sul - Sejusp/MS na aplicação dos recursos federais recebidos por meio do Convênio 53/2001, celebrado com a Secretaria Nacional de Segurança Pública - Senasp/MJ.
Por intermédio do Acórdão 2293/2017-TCU-Plenário, este Tribunal julgou irregulares as contas de Almir Silva Paixão, Secretário de Estado de Justiça e Segurança Pública/MS, e de Ivan Gibim Lacerda, Superintendente de Políticas de Segurança Pública da Sejusp/MS, bem como imputou-lhes débito solidariamente com as fundações Atech e Cândido Rondon e multas individuais.
Antes mesmo de receber a notificação do julgamento do Aco¿rda¿o 405/2021-TCU-Plena¿rio, mediante Ofício 10432/2021-TCU/Seproc, Almir Silva Paixão opôs os embargos declaratórios em 22/3/2021.	 E, em relação a Ivan Gibim Lacerda e Fundação Ezute, os embargos foram opostos em 29/3/2021 (registro de entrada nº 67.592.702-2) e 31/3/2021 (registro de entrada nº 67.611.921-1) , enquanto as datas do recebimento de suas notificações foram 19/3/2021 (peça 609, p. 2) e 25/3/2021 (peça 604) , respectivamente.
Nesta oportunidade, Almir Silva Paixão alega que a deliberação recorrida estaria eivada de: i) nulidade por manifesta violação ao caput do artigo 1º da Lei 9.873/1999, que versa sobre prazo prescricional para o exercício de ação punitiva pela Administração Pública Federal; ii) omissão e contradição acerca da prescrição da pretensão punitiva; iii) omissão em apreciar a repercussão geral do Tema 899 quanto à prescrição da pretensão ressarcitória.
Alega que teria transcorrido o prazo prescricional de cinco anos entre a data do fato e a sua citação, tendo em conta os seguintes dados: 
	entidade envolvida
	data do fato
	termo final
	data da
citação do recorrente
	interregno
entre o fato
e a citação

	Fundação Atech
	16/02/2001
	16/02/2006
	12/04/2011
	10a01m26d

	Fundação Cândido Rondon
	11/06/2002
	11/06/2007
	12/04/2011
	9a10m01d

	Fundação Cândido Rondon
	17/06/2002
	17/06/2007
	12/04/2011
	9a09m25d

	Fundação Cândido Rondon
	09/07/2002
	09/07/2007
	12/04/2011
	9a09m03d

No que concerne aos embargos apresentados por Ivan Gibim Lacerda, alega-se que a deliberação recorrida estaria eivada de: i) contradição existente na análise acerca da prescrição da pretensão punitiva do TCU; ii) omissão quanto à ausência de responsabilidade do embargante frente à existência de órgãos colegiados na Sejusp/MS; iii) omissão quanto à ausência de ato de improbidade administrativa.
Quanto à alegada ilegitimidade passiva, após apresentar documento assinado pelo ordenador de despesas Francisco José Soares Barroso em relação à prestação de serviços pela empresa Atech, o embargante sublinha que:
"Diante disso, resta evidente que o embargante discorreu e demonstrou exaustivamente em seu recurso de reconsideração, a ausência de sua responsabilidade quanto à gestão do dinheiro público, já que ele, tão somente, cumpria os planos de trabalho que existiam nos convênios e que sequer foram elaborados pelo embargante.
Logo, não houve despesas ordenadas pelo embargante, não restando dúvidas da ausência de sua responsabilização por despesas que não ordenou e que não lhe cabia prestar. Aliás, também restou aduzido no pedido de reconsideração, importante verificar que a Diretoria Técnica, ao apreciar essa tese de ilegitimidade do recorrente para integrar o polo passivo, por não ser Ordenador de Despesas, assim se manifestou: '117. Destarte, propõe-se seja acatada a alegada questão, com exclusão do Sr. Ivan Gibim Lacerda do polo passivo do procedimento em tela.'
Ressalta-se que havia um Conselho Gestor do Plano, composto de dez pessoas, e que não era o recorrente aquele que tomava 'todas as decisões de sua cabeça'. Estes fundamentos não foram considerados na razão de decidir do v. acórdão, sendo este portanto, omisso.
Outro aspecto a ser notado é que existia um Grupo de Assessoramento Técnico (GAT) na SEJUSP, o que comprova, mais uma vez, que o embargante adotava nenhuma decisão individualmente e, muito menos, repise-se, ordenava qualquer despesa ou geria quaisquer quantias, como se disse. E nenhuma dessas pessoas do GAT jamais foi ouvida sequer em audiência.
Portanto, por qualquer ângulo que se observe, há de se concluir que o embargante, apenas e tão somente, cumpriu os Planos de Trabalho existentes nos convênios e que previam a contratação de suporte técnico e, dentro de um ato administrativo complexo, com a participação de vários outros agentes públicos (inclusive o Ordenador de Despesas e a Assessoria Jurídica que jamais foram ouvidos) , apenas e tão somente sugeriu a contratação."
Já em relação à suposta omissão quanto à ausência de ato de improbidade administrativa, transcrevo os argumentos apresentados:
"Contudo, no v. acórdão 405/2021, não resta analisados nenhum desses argumentos, demonstrando assim a nítida omissão, já que não se manifestou sobre a existência de uma assessoria jurídica que atestou a inexigibilidade, por meio do Parecer, que restou acolhido pelo Sr. Francisco José Soares Barroso, que era o Ordenador de Despesas. 
Em todo momento, o ora embargante demonstra estar diante de atos complexos, que foram realizados por diversos agentes, dentre eles: Sr. João Carlos Guasso - Coordenador de Suprimentos; Dra Ione Duarte Figueiredo - Assessora Jurídica e, sobretudo, Sr. Francisco José Soares Barroso, Ordenador de Despesas. 
Acontece que, mesmo demonstrando a ausência de requisitos para responder por ato de improbidade, não restou proferido qualquer juízo de valor quanto a esses argumentos no v. acórdão 405/2021. 
Nas razões de reconsideração, demonstra-se que o embargante não ordenou despesas ou geriu qualquer dinheiro público, apenas coordenava a implantação dos convênios, para tanto dando andamento aos trabalhos, que haviam sido assinados. 
Inclusive, no v. acórdão 405/2021, quando se adentra a conduta do Sr. João Batista Mendes, da Srª Emi Kiuchi e do Sr. José Dirceu Galão, entende por dar provimento e excluir a multa aplicada pelo item 9.5 do Acórdão 2293/2017-TCU-Plenário, não proferindo qualquer juízo de valor a respeito do pedido de mérito do embargante. 
Para demonstrar essa complexidade de atos, o embargante junta documento, demonstrando de forma expressa de que os atos foram praticados por seus superiores para que fosse dado cumprimento.
Contudo, mesmo demonstrando não estar caracterizado o nexo de causalidade entre o ato praticado pelo embargante e o dano ao erário, com culpa ou dolo, requisitos do ato de improbidade, o v. acórdão 405/2021 não se manifesta a respeito, mantendo o entendimento proferido no v. acórdão 2.293/2017 - TCU, em nítida omissão. 
Inclusive, nada dispõe sobre a responsabilidade do embargante para manter a sua multa no art. 57 da Lei 8.443/1992, enquanto reduz os dos demais para o art. 58, inciso II, da Lei 8.443/1992. 
Diante disso, espera que, por meio desses embargos de declaração, manifeste esse órgão julgador quanto ao ato improbo praticado pelo embargante, já que não restou analisado pelo v. acórdão 405/2021, em nítida omissão."
No que diz respeito à Fundação Ezute (nova denominação da Fundação Atech) , foram apontados os seguintes vícios na decisão embargada: i) omissão quanto à alegação de ausência de efeitos práticos da contratação que não poderia ser imputada à Fundação; ii) contradição quanto à utilidade do edital; iii) contradição sobre desconto no débito fixado.
Sobre os aspectos relacionados ao contrato firmado com a Fundação, a embargante sublinha:
"17. Daí porque os documentos analisados na instrução parecerem 'inúteis' ou 'deficientes' se não analisados à luz da fase do contrato e das Ordens de Serviço, pois tais documentos não traduziam ainda as funcionalidades, a configuração e nem a tecnologia a ser empregada no sistema, dados que deveriam ser apresentados de forma detalhada apenas no Projeto Básico do sistema, elaborados quando da confecção dos Editais de Licitação contratados, formando o Anexo 1 daqueles documentos. 
18. Mais do que isso: como o contrato com a Fundação se tratava de um contrato de 'assessoria para a contratação' delimitado pelo contrato e pelas ordens de serviço enviadas, os produtos resultado da execução contratual só podem ser avaliados como adequados ou não à luz dos pedidos formulados pelo contratante, e jamais considerando de qualquer modo a implantação final do Sistema, que estava absolutamente fora do espectro contratual da Fundação ou mesmo de sua esfera de controle. 
19. Nessa seara, sobre a utilidade dos produtos, é que se destaca que após a entrega, incluindo dois Editais, que foram avaliados e aceitos pelo contratante, houve efetivamente a realização de um processo licitatório. 
20. Cabe ressaltar que à míngua de documentos que demonstrem a ausência de adequação entre o que foi pedido nas Ordens de Serviços e os efetivamente produtos entregues, impõe-se que se considere válidos o recebimento e o aceite dos produtos lançados pelos gestores à época.
 (...) 
26. É, portanto, essencial que se reconheça que as causas da não implantação final do projeto independeram completamente do contrato entabulado com a Fundação, onde se revela exatamente o sustentado no recurso: que a continuação do contrato, que levaria à implantação do sistema ao final, não se concretizou por exclusiva decisão do gestor, dado que a implantação do projeto AFIS dependia de uma série de fatores inerentes à SEJUSP , e não é correto que seja imputada a qualquer responsabilidade por essa decisão aos produtos entregues pela fundação pois, como se vê, não apenas a implementação do Sistema AFIS não era objeto do contrato com a Fundação, como em outros contratos onde a fundação prestou serviços semelhantes os contratantes chegaram à correta concretização do objeto."
Sobre as minutas de editais de licitação elaboradas pela Fundação Atech, transcrevo os argumentos da embargante:
"32. Observa-se, portanto, que a rejeição do Edital deriva exclusivamente de críticas entabuladas por alguns pretensos licitantes ainda na fase de questionamentos ao Edital.
33. Há aqui, então, um ponto de contradição: de um lado o acórdão reconhece que o Edital foi feito, entregue, e que efetivamente levou à sua finalidade (contratação) mas, de outro lado, decide não pagar pelo serviço realizado por conta de questionamentos formulados por licitantes não contratados.
 (...) 
37. Chama atenção que a análise da área técnica destaca críticas ao Edital, mas nada fala sobre os elogios a ele atribuídos por outros licitantes, como consta do item 19.21 do relatório do acórdão Embargado:
'19.21. Um dos módulos da contratação da Fundação Atech era a estruturação do edital de licitação (que culminou na contratação do Consórcio Internova) , cuja complexidade era reconhecida. O edital foi entregue e, somente depois, foi publicado o aviso de licitação. Vale ressaltar que foi objeto de elogio pelos próprios licitantes. Ante a sua complexidade, algumas empresas pediram prorrogação do prazo de abertura da licitação, tendo sido atendidas.' 
38. Assim, independente de quaisquer falhas técnicas, é imperioso considerar que, de fato, ao menos nesse ponto, o serviço foi efetivamente prestado pela fundação. Nesse ponto, inclusive, o resultado prático esperado foi efetivamente gerado, tanto que a inexecução do Contrato 95/2002 foi parcial, tendo sido interrompida na emissão de RG's com foto e assinatura. 
39. E, ainda, acrescente-se estar igualmente reconhecida a elaboração pela Fundação de outra minuta de Edital (que serviria à Concorrência Pública nº 03/01) , que não foi detidamente analisada e não pode ser dada por inútil simplesmente por não ter sido aproveitada pela SEJUSP, beneficiária desse serviço. 
40. Portanto, insta superar a contradição em reconhecer a realização da licitação concluída com base em Edital minutado pela Embargante, sem o qual não haveria a Concorrência 01/2001, e, ao mesmo tempo, condená-la por enriquecimento ilícito, ou seja, por nada contraprestar no contrato em que encarregada do 'assessoramento da contratação de bens e serviços referentes ao Pesp/MS'. Essa conclusão, pelo contrário, estipularia enriquecimento ilícito em proveito da própria administração pública.
41. O Parquet, aliás, reconheceu esse impasse, já em parecer à peça 296, incorporado pelo Acórdão embargado: 
'41. (...) não deve ser desconsiderada a confecção do edital de licitação, um dos objetos do contrato. Não obstante os problemas no edital e na licitação, a discussão sobre a legalidade do objeto e da execução do contrato com o Consórcio Internova, o serviço (confecção do edital) foi prestado, não devendo ser imputado débito total. 
42. Sendo assim, considero que o débito deve ser somente o referente aos serviços não aceitos dos convênios analisados, (...) ' (grifado) . 
42. Logo, impõe-se que, reconhecida a confecção e entrega dos Editais, caracterizando efetiva prestação dos serviços, os valores a eles referentes devam ser descontados do débito imposto à Fundação.
43. Sendo assim, a determinação do acórdão embargado de devolução integral dos valores referente aos três convênios, 92/2000, 93/2000 e 95/2000, é injusta e equivocada, devendo ser descontado o valor dos Editais entregues, mormente aquele efetivamente utilizado pela contratante. 
44. Cabe ressaltar que o cálculo do desconto correto é ônus da acusação. Nessa seara, não se sustenta, como sugerido pela instrução, que por não ter localizado indicação sobre qual parcela do valor do contrato correspondia à Elaboração de Editais sugere imputar à Fundação os ônus do ressarcimento maior porque 'eventual subestimação decorre da incúria da própria recorrente na negociação dos termos contratuais e na emissão das notas fiscais, falha da qual não deve beneficiar-se.'"
Quanto ao ressarcimento pelos editais elaborados, assevera:
"49. Para justificar a proposta de não ressarcimento dos Editais sustentou-se que já teria havido um 'desconto' por parte do tribunal de 40% do débito proposto inicialmente, e que, portanto, os valores dos Editais estariam aí inseridos. Contou assim da fundamentação à qual aderiu o acórdão embargado:
'19.123. Portanto, não existe indicação alguma nos autos sobre qual parcela do valor do Contrato 1/2001 correspondia à elaboração de editais. Apesar disso, como visto, o Tribunal dispensou expressiva quantia, correspondente a quase 40% do débito proposto inicialmente (R$ 948.393,00 - R$ 592.308,00) , por esse motivo. Entende-se, pois, que esse fator foi considerado de forma adequada, à luz das informações disponíveis, e que eventual subestimação decorre da incúria da própria recorrente na negociação dos termos contratuais e na emissão das notas fiscais, falha da qual não deve beneficiar-se.'
50. Ocorre que não houve qualquer dispensa de quantia por este tribunal. O que acontece é que o débito inicial pretendido também abrangia convênios que não foram analisados na TCE e por isso foram excluídos. Logo, não houve qualquer desconto ou dispensa de quantia."
Diante da pretensa relevância das questões aduzidas, os embargantes finalizam os expedientes com o pedido de que sejam conhecidos e acolhidos para que sejam supridas as omissões e contradições apontadas, atribuindo -se, inclusive, efeitos infringentes aos presentes embargos.
	É o relatório.

8.1. José Wanderley Bezerra Alves (3291/OAB-MS) e outros, representando Almir Silva Paixão;
8.2. Letícia Garcia Rocha (24188/OAB-GO) e outros, representando Ivan Gibim Lacerda;
8.3. Flávia Cardoso Campos Guth (20.487/OAB-DF) e outros, representando Fundação Ezute.

Subprocurador-Geral Paulo Soares Bugarin.

TOMADA DE CONTAS ESPECIAL. IRREGULARIDADES NA EXECUC¿A¿O DE CONVE¿NIOS PARA A IMPLANTAC¿A¿O DE SISTEMA INFORMATIZADO DE TRATAMENTO DE DIGITAIS (AFIS). FRAUDE. CONTAS IRREGULARES. DE¿BITO. MULTA. DECLARAC¿A¿O DE INIDONEIDADE DA LICITANTE FRAUDADORA. RECURSOS DE RECONSIDERAC¿A¿O. CONHECIMENTOS. PROVIMENTO E REFORMA DO JULGADO PARA EXCLUIR A MULTA DE TRE¿S RECORRENTES. NEGATIVA DE PROVIMENTO AOS DEMAIS RECURSOS. EMBARGOS DE DECLARAÇÃO. CONHECIMENTO. REJEIÇÃO DE DOIS EMBARGOS. PROVIMENTO PARCIAL DE UM EMBARGO. ESCLARECIMENTOS. MANUTENÇÃO DO ACÓRDÃO EMBARGADO.

TOMADA DE CONTAS ESPECIAL (TCE)

Secretaria de Recursos (Serur); Secretaria de Controle Externo da Defesa Nacional e da Segurança Pública (SecexDefesa).

Trata-se de embargos de declaração opostos por Almir Silva Paixão (peça 596) , Ivan Gibim Lacerda (peça 609) e Fundação Ezute, antiga Fundação Atech (peça 612) , em face do Aco¿rda¿o 405/2021-TCU-Plena¿rio, por meio do qual o Tribunal conheceu e negou provimento aos recursos de reconsideração interpostos por eles contra o Acórdão 2293/2017-TCU-Plenário.
O presente feito trata originalmente de tomada de contas especial decorrente de representação do Ministério Público do Estado de Mato Grosso do Sul - 31ª Promotoria de Justiça do Patrimônio Público e Social e das Fundações, noticiando irregularidades praticadas por agentes públicos da Secretaria de Justiça e Segurança Pública de Mato Grosso do Sul - Sejusp/MS na aplicação dos recursos federais recebidos por meio do Convênio 53/2001, celebrado com a Secretaria Nacional de Segurança Pública - Senasp/MJ.
Por intermédio do Acórdão 2293/2017-TCU-Plenário, este Tribunal julgou irregulares as contas de Almir Silva Paixão, Secretário de Estado de Justiça e Segurança Pública/MS, e de Ivan Gibim Lacerda, Superintendente de Políticas de Segurança Pública da Sejusp/MS, bem como imputou-lhes débito solidariamente com as fundações Atech e Cândido Rondon e multas individuais.
Satisfeitos os requisitos atinentes à espécie, os presentes embargos devem ser conhecidos, com fundamento nos arts. 32, inciso II, e 34 da Lei 8.443/1992.
Inicialmente, acerca da natureza dos embargos declaratórios, julgo relevante transcrever o seguinte excerto do elucidativo Acórdão 3339/2013-TCU-Primeira Câmara:
"A omissão para o acolhimento dos declaratórios é a que diz respeito à questão que deveria ter sido apreciada pelo colegiado mas não o foi. Não constitui omissão ou contradição a adoção de entendimento diverso do preferido pela parte, segundo seus próprios critérios de justiça e de acordo com sua particular interpretação das leis e da jurisprudência. Não há falar em omissão quando o acórdão analisa todas as questões submetidas a exame e as decide com base em teses jurídicas, jurisprudência, interpretação de leis e análise dos fatos que são diversos dos que os jurisdicionados entendem como mais adequados.
 (...) a contradição deve estar contida nos termos do decisum atacado, este compreendido no âmbito desta Corte como o conjunto: Relatório, Voto e Acórdão. Não cabe alegação de contradição entre o acórdão embargado e 'doutrina', 'jurisprudência' ou mesmo 'comando legal'. A alegação é pertinente em recurso de reconsideração ou pedido de reexame, no qual o comando atacado é contrastado com a jurisprudência, a doutrina e o ordenamento jurídico. Entretanto, é descabida em embargos de declaração, cuja única finalidade é esclarecer ou integrar a decisão embargada, excepcionalmente modificando-a."
Dito isso, passo analisar separadamente os argumentos apresentados por cada embargante.
Dos embargos opostos por Almir Silva Paixão
O embargante alegou: i) nulidade por manifesta violação ao caput do artigo 1º da Lei 9.873/1999, que versa sobre prazo prescricional para o exercício de ação punitiva pela Administração Pública Federal; ii) omissão e contradição acerca da prescrição da pretensão punitiva; iii) omissão em apreciar a repercussão geral do Tema 899 quanto à prescrição da pretensão ressarcitória.
Não vislumbro nulidade na decisão, nem contradição por parte do TCU ao analisar o argumento acerca do prazo quinquenal para a prescrição da pretensão punitiva, nos termos do art. 1º da Lei 9.873/1999, adotado pelo Supremo Tribunal Federal (STF) no julgamento do MS 32.201. 
Também não houve omissão acerca da aplicação do entendimento fixado pelo STF, no Recurso Extraordinário 636.886/AL, mediante o enunciado Tema 899, sobre prescritibilidade da pretensão ressarcitória desta Corte.
Os fundamentos para a manutenção, naquela oportunidade, do entendimento do TCU quanto à imprescritibilidade do débito e prescritibilidade decenal da pretensão punitiva foram desenvolvidos pela Serur na instrução reproduzida no relatório que compôs o Acórdão 405/2021-TCU-Plenário (parágrafos 14.26 a 15.8; 16.28 a 16.35 do Relatório) , e incorporados às minhas razões de decidir (parágrafo 10 do Voto) . 
Além disso, no voto, frisei o posicionamento desta Corte a respeito das suscitadas prescrições:
"13. Entendo que esse julgado do STF pode vir a ensejar a revisão da jurisprudência deste Tribunal. 
14. No entanto, reconheço que, nos moldes em que foi fixada a tese da Suprema Corte, existem muitas dúvidas e lacunas a serem sanadas, que tornam extremamente difícil a sua imediata aplicação, de forma genérica e abrangente, aos processos que tramitam neste Tribunal. Dada a ausência de lei específica, não há prazo prescricional estabelecido - em lei ou mesmo pela Suprema Corte - para a atuação do TCU na apuração de dano ao erário, bem como sobre como se daria o início da contagem e as interrupções desse prazo. 
15. Ademais, embora o verbete já tenha sido publicado, a decisão ainda é passível de impugnação mediante Embargos de Declaração, possibilitando o esclarecimento dessas questões ou mesmo a modulação de efeitos, com impacto nos processos em curso. 
16. Até que sobrevenham todos esses esclarecimentos e definições, embora desejável, não é possível a imediata aplicação, com a devida segurança, da tese fixada pelo STF no âmbito do TCU. Por outro lado, não se pode deixar de dar encaminhamento aos incontáveis processos que tangenciam essa discussão neste Tribunal. 
17. Dessa forma, tenho me curvado à compreensão dos meus pares pela manutenção, por ora, do entendimento que há anos vem sendo adotado pelo TCU e pelo próprio STF, no sentido de considerar imprescritíveis as ações de ressarcimento ao erário. 
18. A controvérsia também se verifica no entendimento acerca do prazo quinquenal para a prescrição da pretensão punitiva desta Corte, nos termos do art. 1º da Lei 9.873/1999, adotado pelo Supremo Tribunal Federal no julgamento do MS 32.201. Todavia, por não existir decisão definitiva sobre este assunto, o TCU tem mantido, em seus julgados, a jurisprudência firmada por meio do Acórdão 1441/2016-TCU-Plenário. 
19. Não se trata, cabe registrar, de desrespeito ou ignorância ao entendimento adotado pela Suprema Corte, tampouco de se fixar qualquer jurisprudência sobre a sua abrangência neste momento. Apenas entendo que, considerando a indefinição e a possiblidade de modulação da decisão, não seria produtivo, e causaria enorme incerteza, se este Tribunal revisse sua atuação e logo depois a alterasse novamente."
Assim, inexistindo os vícios alegados, devem ser rejeitados os embargos opostos por Almir Silva Paixão.
Dos embargos opostos por Ivan Gibim Lacerda
No que concerne aos embargos apresentados por Ivan Gibim Lacerda, alega-se que a deliberação recorrida estaria eivada de: i) contradição existente na análise acerca da prescrição da pretensão punitiva do TCU (analisado na seção II deste voto) ; ii) omissão quanto à ausência de responsabilidade do embargante frente à existência de órgãos colegiados na Sejusp/MS; iii) omissão quanto à ausência de ato de improbidade administrativa.
No tocante à responsabilidade do embargante, não vislumbro as omissões ventiladas. As irregularidades que lhe foram imputadas relacionam-se ao Contrato 1/2001, firmado com a Sejusp/MS, por inexigibilidade de licitação, no valor total de R$ 1.053.770,00.
Verifico que unidade instrutora analisou os dois argumentos ora apresentados pelo recorrente, de que não era o ordenador de despesas, e de que não tomava nenhuma decisão individualmente, pois havia, na Sejusp/MS, um Conselho Gestor do Plano: 
"19.6.	Lembre-se que o recorrente foi condenado em débito e multa pela realização de pagamentos à Fundação Atech, com recursos dos Convênios Senasp/MJ 91, 92, 93, 94 e 95/2000, 'sem que tenha havido contraprestação em bens e serviços que justificassem os valores percebidos, caracterizando enriquecimento ilícito do ente privado em detrimento do erário' (Acórdão 1280/2011-TCU-Segunda Câmara, item 1.5.1.2, peça 1, p. 1-2, e Acórdão 2293/2017-TCU-Plenário, item 9.2.1, peça 340, p. 1) . Também foi condenado em multa, embora subsumida pela anterior, por ter 'atestado o recebimento dos serviços referentes às notas fiscais emitidas pela ATECH na execução do contrato nº 001/2001, sem que houvesse qualquer produto entregue à época dos pagamentos' (Acórdão 1280/2011-TCU-Segunda Câmara, item 1.5.2.3, peça 1, p. 3, e Acórdão 2293/2017-TCU-Plenário, item 9.4, peça 340, p. 2) .
19.7.	Em parecer do MP/TCU transcrito no acórdão recorrido, ficou muito bem estabelecida a responsabilidade individual do recorrente pelo débito inquinado, mesmo sem ter exercido a função de ordenador de despesa (peça 342, p. 85-86) :
44. (...) Os atos praticados pelo Sr. Ivan Gibim Lacerda, a seguir descritos, são suficientes para a sua responsabilização, tendo em vista que responde pelo débito todo aquele que der causa ou contribuir para o dano:
a) requisitou a prestação dos serviços de consultoria (p. 06 da peça 25, TC nº Processo 031.017/2008-9, apenso) ;
b) apresentou extensa justificativa para a contratação direta da ATECH (p. 09-26 da peça 27, TC nº Processo 031.017/2008-9, apenso) para realização de serviços indevidos no âmbito dos convênios e que se mostraram sem qualquer utilidade;
c) atestou o recebimento dos serviços sem que houvesse qualquer produto entregue à época dos pagamentos;
d) aprovou os documentos gerados, conforme os ofícios expedidos por ele em 30/4/2001 (p. 15) , 22/08/2001 (p. 16-17) , 05/09/2001 (p. 18) e 14/09/2001 (p. 19) - todas as páginas da peça 31 do TC nº Processo 031.017/2008-9, apenso.
19.8.	O recorrente não aponta em que a existência de órgãos colegiados na Sejusp/MS elidiria ou atenuaria a sua responsabilidade por esses atos específicos.
19.9.	Ademais, como já observado acima, o chamamento de outros responsáveis aos autos em nada socorreria o recorrente, pois 'o instituto da solidariedade passiva constitui benefício legal erigido em favor do credor'.
19.10.	Desse modo, não procedem as alegações examinadas neste item."
Da mesma forma, verifico que não houve omissão quanto ao argumento da ausência de ato de improbidade administrativa. A jurisprudência desta Corte é no sentido de que o julgamento pela irregularidade das contas, condenação ao ressarcimento do dano e a consequente aplicação de multa - conforme ocorrido nesses autos - independe da caracterização do ato como improbidade administrativa ou locupletamento do gestor.
 Transcrevo o trecho da análise consignada no relatório que integra a decisão embargada:
"19.15.	Nos termos do enunciado da jurisprudência sistematizada deste Tribunal:
A jurisdição exercida pelo TCU tem assento constitucional e é exercida de forma autônoma à persecução eventualmente realizada pelo Ministério Público com base na Lei de Improbidade Administrativa. Não há bis in idem caso ocorra condenação do responsável a ressarcir o erário em ambos os processos, uma vez que a parte pode demonstrar a uma das instâncias a quitação do débito já efetuada à outra instância.
Acórdão 1000/2015-TCU-Plenário, Relator Benjamin Zymler.
19.16.	Portanto, se o TCU pode impor condenação mesmo quando já existe procedimento instaurado pelo Ministério Público acerca dos mesmos sujeito e objeto, é claro que também pode fazê-lo, com tanto mais razão, quando tal procedimento inexiste.
19.17.	A jurisprudência sistematizada desta Corte também preleciona que:
O julgamento pela irregularidade das contas do responsável, com a consequente condenação para que ele promova o ressarcimento do dano ao erário, independe de ter havido ou não prática de ato de improbidade administrativa ou auferimento de vantagem pessoal em decorrência da gestão de recursos públicos.
Acórdão 10853/2018-TCU-Primeira Câmara, Relator Bruno Dantas.
19.18.	No relatório desse acórdão, esclarece-se, com bastante propriedade, que:
5.7. Sobre a argumentação recursal de aplicação da Lei 8429/1992, cabe registrar que as ações de improbidade administrativa têm natureza jurídica diversa do controle externo exercido pelo Tribunal de Contas da União, dizendo respeito a ações judiciais a serem intentadas na esfera cível.
5.8. O relatório que precedeu o Acórdão TCU 2178/2013-2.ª Câmara, da relatoria do Ministro Benjamin Zymler também sobre recurso de reconsideração em tomada de contas especial, contém explanação sobre o tema, ao tratar da distinção entre controle externo pelo tribunal de contas e ação de improbidade:
Ao contrário do que sustenta o recorrente, para a imputação em débito, não é necessária a comprovação da má-fé ou desonestidade do agente. Nas hipóteses em que for constatado dano ao erário resultante de omissão no dever de prestar contas, de ato de gestão ilegítimo ou antieconômico, ou desvio de dinheiro público, o Tribunal, ao julgar irregulares as contas, fixará a responsabilidade do agente público que praticou o ato irregular (artigo 16, § 2º, alínea 'a', da Lei 8.443/1192) . Não é necessária, assim, a conduta dolosa, bastando apenas a modalidade culposa.
O Tribunal não condenou o prefeito por ato de improbidade administrativa. Nem poderia, pois não é da competência dos Tribunais e Conselhos de Contas condenarem gestores por atos desta natureza, os quais devem ser apurados em procedimento próprio no âmbito do Poder Judiciário. A improbidade administrativa deve ser apurada em processo movido pelo Ministério Público, a ser julgado pela autoridade judicial.
Frisa-se que a condenação em débito, embora acarrete a obrigação de restituir determinada importância à União, não é sanção, mas sim recomposição do patrimônio público ao status quo anterior. Quando a boa e regular aplicação de recursos não pode ser comprovada, considera-se causado dano ao patrimônio da União, um prejuízo, tendo lhe sido lesionado um bem jurídico. Dessa forma, do ato danoso, nasce a obrigação de indenizar, de restaurar o equilíbrio jurídico-econômico quebrado pelo agente.
É assim desnecessária, para o julgamento pela irregularidade das contas ou para a aplicação de multa em processo de fiscalização, a caracterização de ato doloso de improbidade. Basta que o gestor tenha cometido, de forma não justificada, ato ilegítimo ou antieconômico lesivo ao Erário ou deixado de adimplir sua obrigação de prestar contas dos recursos recebidos, e que lhe fosse exigível conduta diversa, para ficar caracterizada sua responsabilidade subjetiva.
5.9. E na mesma linha o seguinte excerto do voto que orientou o Acórdão TCU 6.173/2011-1.ª Câmara, da relatoria do Ministro José Múcio Monteiro:
Ressalto que a recomposição do dano ao erário independe de ter havido ou não prática de ato de improbidade administrativa ou aferimento de vantagem pelo gestor em razão da execução do convênio.
19.19.	Portanto, a apuração de dano ao Erário pelo TCU independe da caracterização de improbidade administrativa e pode se dar independentemente da existência ou não de ações judiciais propostas sob esse fundamento."
Destarte, devem ser rejeitados os embargos opostos por Ivan Gibim Lacerda.
Dos embargos opostos pela Fundação Ezute (antiga Fundação Atech) 
No que diz respeito à Fundação Atech, foram apontados os seguintes vícios na decisão embargada: i) omissão quanto à alegação de ausência de efeitos práticos da contratação que não poderia ser imputada à Fundação; ii) contradições quanto à utilidade do edital e quanto ao desconto no débito fixado.
Inicialmente, sublinho que os argumentos apresentados pela embargante se referem ao Contrato 1/2001, no valor total de R$ 1.053.770,00, firmado entre a Fundação Atech e a Sejusp/MS, para a implantação do Plano Estratégico de Segurança Pública e Defesa Social do Estado de Mato Grosso do Sul - PESP/MS. Como resultado dos trabalhos desenvolvidos, a contratada apresentou uma matriz de documentos e o edital licitatório que culminou na contratação do consórcio Internova.
Quanto à matriz de documentos, com base nas análises realizadas pela Secex-MS, pela Serur e pelo MPTCU, este Tribunal concluiu pela inutilidade do produto, o que se traduziu em dano ao erário. Em relação ao edital, a despeito dos questionamentos quanto à sua adequação, qualidade e utilidade, a execução física não foi impugnada para fins de composição do débito.
No que diz respeito à alegada omissão em relação aos efeitos práticos da referida contratação, ficou claro no voto do acórdão embargado que "a imputação de débito à Fundação não se deu pela opção da contratante em não implantar o sistema proposto, mas sim pela deficiência do produto final."
Quanto às demais alegações, cabe retomar a tabela e análise apresentadas no parecer do Ministério Público de Contas que precedeu a primeira decisão de mérito neste processo (peça 296) , acerca dos convênios 92/2000, 93/2000 e 95/2000 e dos denominados "projetos específicos":
"- Convênio nº 92/2000
Documento: Definição da solução sistêmica e tecnológica de sistemas de acompanhamento das atividades policiais.
Valor pago: R$ 144.000,00 e R$ 16.000,00 de contrapartida.
	ESPECIFICAÇÃO
	VALOR (R$) 

	Contratação de serviços técnicos especializados, equivalentes a 3,7% do valor estimado para a Intensificação do Policiamento em Áreas Críticas, para a preparação e execução dos processos licitatórios pertinentes, e para coordenação técnica e gerenciamento da execução do controle decorrente.
	144.000,00

- Convênio nº 93/2000
Documentos: Definição da solução sistêmica e tecnológica de reaparelhamento policial, Plano Diretor de Informática e Plano Diretor de Comunicações.
	ESPECIFICAÇÃO
	VALOR (R$) 

	Plano Diretor de Informática: contratação de serviços especializados, equivalentes à alocação de 4 analistas por 3 meses, para desenvolvimento do Plano Diretor de Informática da SSP/MS, incluindo todos os órgãos e instituições a ela vinculados.
	144.000,00

	Plano Diretor de Comunicações: contratação de serviços especializados, equivalentes à alocação de 4 engenheiros por 3 meses, para desenvolvimento do Plano Diretor de Comunicações para a SSP/MS.
	144.000,00

	Contratação de serviços técnicos especializados, equivalentes a 3,5% do valor estimado para o reaparelhamento policial, para a definição da solução sistêmica e tecnológica a ser adotada, de forma a assegurar a futura integração dos projetos ora discriminados com os demais projetos a serem implantados no âmbito do PESP-DS/MS, garantindo à SSP/MS a continuidade dos trabalhos com base na mesma plataforma tecnológica.
	87.120,00

	TOTAL
	375.120,00

- Convênio nº 95/2000
Documento: Definição da solução sistêmica e tecnológica de Policiamento Comunitário.
	ESPECIFICAÇÃO
	VALOR (R$) 

	Contratação de serviços técnicos especializados:
- Com relação ao gerenciamento dos trabalhos, equivalentes a 4,3% do valor estimado para o policiamento comunitário.
	51.000,00

	- Complementares, relativamente à definição da solução sistêmica e tecnológica a ser adotada, equivalentes a 2 engenheiros por 3 meses, de forma a assegurar a futura integração dos projetos ora discriminados com os demais projetos a serem implantados no âmbito do PESP-DS/MS, garantindo à SSP/MS a continuidade dos trabalhos com base na mesma plataforma tecnológica.
	72.000,00

	TOTAL 
	123.000,00

35.	 Ressalte-se que não constam dos autos os documentos da prestação de contas dos Convênios nº s 91/2000 e 94/2000, tais como os planos de trabalho, por não terem sido selecionados para análise pela unidade técnica. Referentes a estes convênios, constam, apenas, os comprovantes de pagamentos efetuados com esta fonte de recursos (notas fiscais e ordens bancárias) , no valor de R$ 356.085,00.
36.	 Outra irregularidade apontada refere-se a pagamentos concernentes à administração e gerenciamento de convênio. Conforme previsto no art. 8º, inciso I, da IN/STN nº 01/97, é vedada a inclusão, tolerância ou admissão, nos convênios, sob pena de nulidade do ato e responsabilidade do agente, de cláusulas ou condições que prevejam ou permitam a realização de despesas a título de taxa de administração, de gerência ou similar.
37.	 Da análise das especificações constantes dos quadros acima, percebe-se, de início, a ilegalidade dos pagamentos referentes à contratação de serviços de coordenação técnica e de gerenciamento de projetos, calculados à base de percentagem aplicada sobre estes mesmos projetos, como constam nos Convênios nº s 92/2000 e 95/2000, nos valores de R$ 144.000,00 e R$ 51.000,00, respectivamente, sendo tais despesas consideradas indevidas."
Destarte, o débito imputado à embargante decorreu do pagamento, com recursos dos convênios examinados neste processo, das seguintes notas fiscais: NF 1029, relativa ao Convênio 92/2000, no valor de R$ 144.000,00; NF 1030, relativa ao Convênio 93/2000, no valor de R$ 337.608,00; NF 1032, relativa ao Convênio 95/2000, no valor de R$ 110.700,00.
De qualquer forma, há de se reconhecer que a utilização do termo do "desconto" do débito, pode ensejar a necessidade de esclarecimentos adicionais, razão pela qual deve ser dado provimento parcial aos embargos.
Cabe informar ao embargante que a utilização do termo "desconto" pelo Parquet teve o intuito de demonstrar que apenas parte dos pagamentos à Fundação Atech, relativos ao Contrato 1/2001, deveriam ser rechaçados pelo TCU, visto que algum serviço foi prestado (edital) . 
Assim, conforme demonstrado no parágrafo 24 deste voto, para o cálculo do débito foram consideradas exclusivamente as notas fiscais pagas com recurso dos convênios em exame nesta TCE (R$ 592.308,00) , que perfaz cerca de 62% da integralidade dos recursos federais empregados nos pagamentos do referido contrato (R$ 948.393,00) .  
Em razão de as notas fiscais serem genéricas, sem a identificação do serviço pago, não foi possível estabelecer o nexo de causalidade entre os documentos da despesa com o edital produzido pela Fundação Atech. Assim, o Parquet considerou a possibilidade de tais despesas terem sido custeadas pelos convênios 91/2000 e 94/2000, que não foram objeto de análise neste processo.
Transcrevo o trecho acerca do "desconto" questionado, que consta da análise da Serur, reproduzida no relatório que acompanhou o voto embargado, cujos fundamentos incorporei às minhas razões de decidir:
"19.118.	Todavia, como bem observou o Ministério Público, em seu parecer (peça 342, p. 85, com destaques acrescidos) :
41. (...) não deve ser desconsiderada a confecção do edital de licitação, um dos objetos do contrato. Não obstante os problemas no edital e na licitação, a discussão sobre a legalidade do objeto e da execução do contrato com o Consórcio Internova, o serviço (confecção do edital) foi prestado, não devendo ser imputado débito total.
42. Sendo assim, considero que o débito deve ser somente o referente aos serviços não aceitos dos convênios analisados, ou seja, Convênios nº s 92/2000, 93/2000 e 95/2000, nos valores de R$ 144.000,00, R$ 337.608,00 e R$ 110.700,00, respectivamente.
19.119.	Recorde-se que a unidade técnica propusera imputar aos responsáveis débito correspondente à integralidade dos recursos federais empregados nos pagamentos do Contrato Sejusp/MS 1/2001, celebrado com a recorrente, no valor de R$ 948.393,00 (peça 342, p. 76) . Esse montante corresponde ao proposto pelo MP/TCU (de R$ 592.308,00) , acrescido dos valores dos recursos repassados por meio dos Convênios 91 e 94/2000, de, respectivamente, R$ 190.080,00 e R$ 166.005,00.
19.120.	A recorrente alega, nesta oportunidade, que não elaborou somente o edital da Concorrência Sejusp/MS 1/2001, como amplamente reconhecido nos autos, mas também o da Concorrência Sejusp/MS 3/2001, relativa ao Pacote nº 3 do Pesp-DS/MS, tendo por objeto o Gerenciamento Eletrônico de Documentos (peça 466, p. 11-12) . Não apresenta nem indica, todavia, qualquer evidência desse fato.
19.121.	Note-se que, no Contrato 1/2001, celebrado entre a Sejusp/MS e a então denominada Fundação Atech (TC Processo 031.017/2018-9, apenso, peça 29, p. 3-40) , há apenas a previsão genérica da elaboração de editais pela contratada para a execução de projetos, agrupados em 'pacotes de fornecimento', sem qualquer indicação de quantidade ou custo unitário (ibidem, p. 35, itens 2.3.2 e 3, e 39, item 3.3) .
19.122.	Além disso, lembre-se que uma das imputações dirigidas aos responsáveis foi justamente a de que 'as notas fiscais apresentadas apenas fizeram referência ao contrato e à sua cláusula 6.3, sem a obrigatória especificação dos serviços e bens prestados' (peça 342, p. 12, § 22) .
19.123.	Portanto, não existe indicação alguma nos autos sobre qual parcela do valor do Contrato 1/2001 correspondia à elaboração de editais. Apesar disso, como visto, o Tribunal dispensou expressiva quantia, correspondente a quase 40% do débito proposto inicialmente (R$ 948.393,00 - R$ 592.308,00) , por esse motivo. Entende-se, pois, que esse fator foi considerado de forma adequada, à luz das informações disponíveis, e que eventual subestimação decorre da incúria da própria recorrente na negociação dos termos contratuais e na emissão das notas fiscais, falha da qual não deve beneficiar-se."
Diante disso, a despeito de não alterar o resultado do que foi decidido, considero que as informações constantes deste voto serão elucidativas, cabendo dar parcial provimento aos embargos apenas para esclarecer esse ponto.
V - Considerações finais
Na realidade, ficou claro que a maioria das ilações lançadas consistem em tentativa de rediscutir o mérito da matéria decidida por este Colegiado. Contudo, tal finalidade é incabível na espécie recursal eleita, a qual é via estreita destinada tão somente a integrar ou esclarecer a decisão impugnada. Se os embargantes querem demonstrar inconformismo com o resultado do julgamento e reinstalar a discussão jurídica já apreciada pelo Tribunal, deverão fazê-lo pelas vias recursais adequadas, pois extrapola os limites dos embargos de declaração o rejulgamento da causa.
De tal modo que, inexistindo contradições, obscuridades ou omissões alegadas por Almir Silva Paixão e por Ivan Gibim Lacerda, e não havendo sido identificados outros vícios a serem sanados na deliberação atacada, devem ser rejeitados os embargos por eles opostos.
Em relação aos embargos oferecidos pela Fundação Ezute, entendo que merecem parcial provimento, sem alteração da decisão, para esclarecer a alegada contradição sobre desconto no débito fixado.
	Ante o exposto, voto por que o Tribunal adote o Acórdão que ora submeto à deliberação deste Colegiado.
TCU, Sala das Sessões Ministro Luciano Brandão Alves de Souza, em 3 de março de 2021.
Ministro BRUNO DANTAS
Relator